【裁判字號】    88,易,1080
【裁判日期】    890313
【裁判案由】    業務過失傷害
【裁判全文】
臺灣臺北地方法院刑事判決                        八十八年度易字第一○八○號
    公  訴  人  臺灣臺北地方法院檢察署檢察官
    被      告  丁○○
    選任辯護人  蔡玉雪
右列被告因業務過失傷害案件，經檢察官提起公訴（八十七年度偵續一字第三八○號
）及同一事實移送併辦（八十八年度偵字第三三二四號），本院判決如左：
    主  文
丁○○無罪。
    理  由
一、公訴意旨如附件之起訴書所載。
二、按犯罪事實應依證據認定之，無證據不得推定其犯罪事實，又不能證明被告犯罪
    者，應諭知無罪之判決，刑事訴訟法第一百五十四條、第三百零一條第一項定有
    明文。又業務過失傷害除被害人有傷害，被告有過失外，尚須被告之過失行為與
    被害人之傷害間有因果關係為要件之一。本件公訴人認被告丁○○涉犯過失傷害
    罪嫌，無非以行政院衛生署醫事審議委會第八六二二一號鑑定書內載八十二年十
    二月十日手術時，未針對水腦症治療，不是為患者陳高腰悌日後腦部永久性損害
    之「惟一」原因，同時也不是為最重要原因，八十二年十二月十日手術時，若曾
    作「腦室引流」，該手術對水腦症是有緩和或治療之功效等語。換言之，被告對
    於八十二年十二月十日之手術未對高女作腦室分流術雖不是高女日後腦部永久性
    損傷之「惟一」原因，亦非重要原因，但仍係原因之一，且證人黃金山亦供稱伊
    係國泰醫院神經科主任，伊確於八十三年八月一日為高女作腦室腹腔分流手術等
    語在卷，在再核卷診療日期為八十六年七月三十一日之長庚紀念醫院之診斷證明
    書內載：八十四年六月十二日住院當時意識狀態已清醒記載，足認黃某為高女作
    腦室腔分流術而疏未做該項手術，致造成高女永久性之腦損傷，應認有過失，而
    其過失與高女之腦部永久性損傷有相當因果關係，且被告上開犯行，亦據告訴人
    甲○○（為高陳腰悌之子，經檢察官於八十四年八月九日指定為代行告訴人，八
    十四年度偵字第一六九七九號卷第十頁背面）指訴不移，復有病歷影本及八十四
    年七月七日之診斷證明書及告訴人提出之錄音帶一捲等為其論罪之依據。
三、訊據被告固坦承有於八十二年十二月十日為高陳腰悌施行手術，然堅決否認有何
    失傷害之犯行，辯稱：八十二年十月耳日曾於其深度昏迷時為施行手術，高女原
    係腦部大出血，後懷疑係腦動脈瘤，第一次開刀後仍深度昏迷，即住入加護病房
    ，靠維生器一段長時間之後有水腦現象，但不嚴重，伊有作動脈瘤手術及腦室引
    流手術後仍昏迷，於出院時較為好轉，眼睛可稍開，惟意識不清楚，有刺激有反
    應，但不能言語；第一次手術係急診經外科醫師處理後，於六時通知伊，六時十
    分送開刀房，七時正式下刀，並未延誤，第二次手術係為救命，無法保證回復，
    有作腦室引流，亦有處理水腦，又嘗試作另一種水腦手術，其效果無法確定，病
    人住院中伊每天去看，因未惡化有進步，因病人狀況穩定伊建議出院等語
四、經查：高陳腰悌於八十二年十月二十四日被送至國泰綜合醫院急診室，由主治醫
    師即被告丁○○於八十二年十月二十四日開顱術摘除血腫，術後病患在加護病房
    照護，嗣作電腦斷層檢查發現腦室系統有膨大現象。適值被告出國，由醫師黃金
    山經家屬同意作腦血管攝影檢查以確定顱內是否有動脈瘤，其結果顯示在右側顱
    內內頸動脈與後交通動脈交接處有一動脈瘤。被告回國後跟家屬解釋、討論後，
    同意在一次麻醉下同時作動脈瘤及水腦的手術，而於八十二年十二月十日施行，
    然被告只作腦動脈瘤手術及腦室引流，被告以術中發現腦內壓不高為由未作治療
    ，術後病況沒有什麼進步，於八十三年二月五日出院等情，業經告訴人陳明屬實
    ，且為被告所不否認，復有國泰綜合醫院病歷影本在卷足憑，堪認為真實。證人
    即於八十二年十二月十日為高陳腰悌手術之助手醫師鄭均洹於偵查中稱：八十二
    年十二月十日主要是作動脈瘤手術救命用，因動脈瘤是不定時炸彈，我們打開顱
    骨，看腦表面壓力大否，壓力大表示腦壓高，會放入腦室引管，當時病患的壓力
    不高，不會超過二十公分，大概十公分左右，很順利把動脈瘤夾掉，未作其他；
    在手術前我們是告訴他要看腦的壓力狀況決定是否要作水腦手術；黃金山醫師因
    高先生預期他母親可以醒過來，且他是自費，之前他一直要求丁○○要作，但要
    求一定要清醒，因丁○○也對他解釋過等語（八十四年度偵字第一六九七九號卷
    第三八頁）  ；證人即該手術之另一助手醫師劉昌熾亦證稱：如鄭均洹所說，我
    們打開頭蓋骨，放入腦室引流管，結果高度不高，我們就作動脈瘤夾除等語（八
    十四年度偵字第一六九七九號卷第三八頁），且訊之證人即臺大醫院神經放射線
    科醫師乙○○證稱：有幫高陳腰悌作血管攝影，是八十二年十二月三日，根據結
    果有右後交通動脈瘤及血管痙攣，這是右前腦動脈、右中腦動脈，血管分歧不見
    了，痙攣是右前腦及右中腦動脈，分支不見是只有右中腦動脈；又由血管攝影可
    得知血管有無堵塞，蜘蛛網膜下腔出血約有三十％不到醫院就死亡了，痙攣有分
    神經性、另一種是血管破裂刺激血管所造成的痙攣，時間久會造成腦組織梗塞，
    這件病人是很嚴重的；（問：病人有腦組織壞死之情形否）又看不見血管分支即
    有痙攣情形，可預期有腦組織壞死，但單從影像無從判斷等語（本院八十八年十
    二月十四日庭訊）；而本件於偵查中經檢察官二次送行政院衛生署醫事審議委員
    會鑑定結果對於該病患手術後恢復情況不好，主要與蜘蛛網膜下腔出血、腦內出
    血及血管痙攣致腦缺血有關，而與水腦症無同時手術有無關係實難鑑定；又患者
    腦部永久性損傷原因有三：生物機械力及血管痙攣的影響是相當明顯與嚴重的，
    因此施行水腦症的手術治療，患者之病況是否即會改觀，實難鑑定等情，各有該
    署八十五年四月一日以衛署醫字第八五○一八二七九號函檢附醫事審議委員會第
    八四一六六號鑑定書（八十四年度偵字第一六九七九號卷第四九至五一頁）及八
    十七年四月二十日以衛署醫字第八七○二四一九四號函檢附醫事鑑定審議委員會
    第八六二二一號鑑定書（八十六年度偵續字第三一五號卷第一四八至一五二頁）
    可憑，是依鑑定結果均難鑑定被告於八十二年十二月十日未施行水腦症手術與高
    陳腰悌腦損傷有何因果關係，即其腦損傷究否係被告應施行水腦症而未施行水腦
    症所造成。
五、又高陳腰悌於八十三年七月間經臺北市立市忠孝醫院判定有水腦症，經國泰綜合
    醫院黃金山醫師為主治醫師，於八十三年八月一日作水腦症手術等情，業據告訴
    人陳明，且經本院本院調閱市立忠孝醫院及國泰綜合醫院之高陳腰悌病歷屬實，
    告訴人雖提出臺北市立忠孝醫院八十四年六月二十一日診斷證明書影本，內容為
    病人家屬於八十三年六月二十四日至本科門診求診並且於同年七月四日攜病人至
    本院作殘障鑑定，當時意識不清，四肢攣縮，後經檢查，判定有水腦之可能，經
    建議開刀，病人至他院手術，術後病人於同年十月二十一日至本科複診，病人可
    聽從指示作簡單動作等情（診治醫師為丙○○，參照八十四年度偵字第一六九七
    九號卷第三○頁）及長庚紀念醫院診斷證明書，內容為患者於民國八十四年五月
    二十九日至本院神經外科門診，後轉復健科治療，八十四年六月二日住院，當時
    患者意識已清醒，但四肢機能障礙，只有右側肢體可稍微活動，且關節攣縮，因
    復健效果不佳於八十四年六月十七日出院（八十七年度偵續一字第三八○號卷第
    四九頁），詰之證人即忠孝醫院醫師丙○○證稱：高陳腰悌有至忠孝醫院門診，
    是來作殘障診療，當時他是臥床，病患當時很瘦，四肢無法動彈，指示病人動眼
    球及張嘴，他都沒反應，這是第一次門診；八十四年六月二十一日診斷證明書所
    載病人可聽從指示作簡單動作是復健後的狀態，當時叫病患手舉起來，他是能舉
    起來，但行動較遲緩，當時不能言語，運動方面可達六分，中間有無作其他治療
    並不清楚，當時第一次有作電腦斷層，腦室比較大，懷疑有水腦現象，診斷證明
    書應是在開水腦手術後開的；復健結果有反應，懷疑水腦會造成他沒有反應的原
    因之一，水腦會造成大小便失禁、四肢無力、記憶力及意識的障礙，水腦的情形
    有多久無法推估；又病患言語無法溝通，昏迷指數最高十一分等語（八十八年十
    二月三十日庭訊）；另證人即長庚紀念醫院復健科醫師戊○○證稱：病患送至該
    院雙腳攣縮、請她手動一下，她有時會沒反應，有時會動一下，昏迷指數大概是
    八、九、十之間振盪，最好的狀況是手可以動、眼睛會跟著我們轉，但不能下床
    說話，沒有辦法聽從命令；又八十六年七月三十一日病人未到場，只有家屬來開
    診斷證明書；再當時病患有作氣管切開，如加上這個指數可到十一，是最好的情
    況，四分、六分部分是滿分，語言與心智有關，與判斷、智力、認同等須整體來
    判斷，而病患八十三年七月二十一日之電腦斷層片顯示病患右中腦尚有梗塞，腦
    室有積水，以該張無法判斷有無間質性腦水腫等語（本院八十八年十二月十四日
    庭訊），雖可證明高陳腰悌於黃金山醫師作水腦手術後有稍微好轉，然其復健效
    果仍屬不佳，且經本院再送行政院衛生署鑑定認為：「病患高陳腰悌，七十五歲
    ，女性。於八十二年十月二十四日十三時四十六分因突發劇裂頭痛合併意識障礙
    ，被送至國泰醫院綜合醫院急診室就醫。經緊急腦部電腦斷層檢查（第一次）顯
    示右側大腦外側斷溝內蜘蛛網膜下腔出血合併右側額－顳葉處腦內出血。病患在
    急診室的意識狀態出現惡化（昏迷指數由九分降至五分，清醒的指數為十五分，
    深度昏迷為三分），於是主治醫師丁○○跟家屬溝通，說明病情後，並經家屬同
    意，於八十二年十月二十四日施行緊急開顱術摘除血腫。手術後，病患在加護病
    房繼續照顧與治療，於十月二十九日（術後第五天）拔除經口腔氣管內的插管。
    十一月九日（術後第十六天）作第二次電腦斷層檢查，結果顯示右側顳葉腦梗塞
    （腦缺血結果），當時意識狀況為昏迷指數七分（嚴重性的意識障礙）。十一月
    二十五日因肺部感染，置放經口腔氣管內的插管，以利抽痰，隔天改為氣管切開
    置放氣管內插管。十一月三十日作第三次腦部電腦斷層檢查，結果顯示手術摘除
    （十月二十四日施行）剩下的血腫已經溶化被吸收，同時亦發現腦室系統有膨大
    現象，腦室膨大的病因很可能是水腦症。由於當時劉醫師出國，因此，醫師黃金
    山代理向家屬說明，水腦症需要手術治療，不過如果有顱內動脈瘤存在的話，需
    要先治療動脈瘤後治療水腦症，否則動脈瘤可能在水腦症治療後再破裂出血（蜘
    蛛網膜下腔出血），要確定顱內是否有動脈瘤，腦血管攝影檢查是必需的，經家
    屬了解，簽了同意書後，於十二月二日施行檢查，其結果顯示在右側顱內內頸動
    脈與後交通動脈交接處有一動脈瘤，黃醫師跟家屬說明，劉醫師在二、三天後就
    回國，不如就由劉醫師親自來處理。劉醫師回國後跟家屬解釋及討論治療，同意
    在一次麻醉下可作動脈瘤和水腦的治療（家屬提出的要求）。手術於八十二年十
    二月十日施行，結果劉醫師只作腦動脈瘤的手術治療，沒作水腦症的治療，術後
    劉醫師向家屬解釋，因為術現內壓不高，所以才沒有作水腦症的手術治療，術後
    病況沒有什麼進步，於八十三年二月五日出院，八十三年七月二十一日病患在臺
    北市立忠孝醫院接受第四次電腦斷層檢查，結果顯示相當明顯的水腦症及腦萎縮
    ，同年七月二十四日家屬再送病患住入國醫綜合醫院，這一次由黃金山醫師主治
    ，八月一日施行側腦室－腹腔分流術，八月十日出院。八十四年五月二十二日病
    患在國泰醫院綜合門診作追蹤檢查，接受第五次腦部電腦斷層檢查，結果顯示腦
    室系統仍膨大（沒有縮小）及腦萎縮，病患的眼睛雖然可以張開，但是神智不清
    ，類似植物人。病患的家屬認為病患的病情進步不如預期，主要是丁○○醫師沒
    有為病患施行水腦症的手術治療而提出告訴。本件是第三次鑑定，第一次鑑定經
    本署八十五年四月一日以衛署醫字第八五○一八二七九號函檢附醫事審議委員會
    第八四一六六號鑑定書，就臺灣臺北地方法院檢察署請鑑定「丁○○醫師於高陳
    腰悌之醫療過程有無過失」提供鑑定如下：病患係罹患顱內動脈瘤破裂合併嚴重
    性蜘蛛網膜下腔出血和腦內出血（蜘蛛網膜下腔出血的併發症），上述之出血導
    致嚴重的原發性腦傷害（primary brain insult），因此出現嚴重的意識障礙，
    雖然施行緊急手術摘除血腫（由劉醫師作），但意識的恢復不好。出血後第十六
    天的腦部電腦斷層檢查顯示腦梗塞，這種病灶很可能是血管痙攣（蜘蛛網膜下腔
    出血的併發症），產生腦缺血所致。腦梗塞是嚴重的繼發姓腦傷害（secondary
    brain insult），原發性加繼發性腦傷害是傷上加傷，這種病況是很嚴重，通常
    恢復不好。出血後第三十七天的電腦斷層檢查檢示水腦症（也是蜘蛛網膜下腔出
    血的併發症），水腦症也可能影響腦部，但比出血和血管痙攣為輕。本案在病患
    的治療過程中，原則上應作水腦症的手術治療，但此項手術的療效，在術前無法
    預估，必須治療之後，觀察一段期間才知道。丁○○醫師盡病患作了緊急腦內血
    腫摘除術和常規顱內動脈瘤的手術（困難且危險的手術，預防動脈瘤再破裂出血
    ），過程順利。惟病患的病況恢復不如理想，主要與蜘蛛網膜下腔出血、腦內出
    血及血管痙攣致腦缺血有關，而與水腦症無同時手術有無關係實難鑑定。第二次
    鑑定經本署八十七年四月二十日以衛署醫字第八七○二四一九四號函檢附醫事鑑
    定審議委員會第八六二二一號鑑定書，就臺灣臺北地方法院檢察署請鑑定「請就
    再議狀及再議補充理由狀所列疑點，再進行鑑定丁○○醫師八十二年十二月十日
    手術未針對水腦症治療，是否為患者高陳腰悌日後腦部永久性損傷之原因，八十
    二年十二月十日手術時，曾作腦室引流，該手術對水腦症是否有緩和或治療功效
    ，當時若針對水腦症來手術，患者之病況是否即會改觀」提供鑑定意見如下：一
    、說明：病患係罹患顱內動脈瘤破裂併發蜘蛛網膜下腔出血，出血瞬間產生的生
    物性機械力（liomechanicalforce）會傷及腦組織，重者可能立即出現意識障礙
    （如案情的昏迷指數掉到九分，清醒為十五分，深度昏迷為三分）蜘蛛網膜下腔
    出血可能併發血管痙攣及水腦症，前者因為動脈主幹縮小，產生腦缺血，最後導
    致腦梗塞（腦壞死），此病況在第二次腦部電腦斷層檢查時（出血後整十六天）
    就已顯現出來。由於血管痙攣的存在，所以病況一度惡化，昏迷指數降至七分（
    嚴重腦損傷）；後者（出現於出血後第三十七天的腦部電腦斷層檢查）由於腦室
    周圍的腦部鑑產生壓迫現象。由以上所述，歸納腦部永久性損傷之原因有三：（
    一）出血時所泄生的機械力（最早出現的原因）。（二）血管痙攣導致腦梗塞（
    其次）（三）水腦症（最晚出現）。至於上述三個原因的嚴重性，第（一）與第
    （二）通常比第（三）嚴重。二、鑑定意見：（一）如說明所知，八十二年十二
    月十日手術時，未針對水腦症治療，不是為患者高陳腰悌日後腦部永久損傷之「
    惟一」原因；同時也不是最重要的原因。（二）八十二年十二月十日手術時，曾
    作「腦室引流」，該手術對水腦症是有緩和或治療之功效。（三）如說明所知，
    患者腦部永久性損傷原因有三：生物機械力及血管痙攣的影響是相當明顯與嚴重
    的，因此施行水腦症的手術治療，患者之病況是否即會改觀，實難鑑定。鑑定意
    見：一、腦內出血位置在右側大腦－顳葉處，其瘀血尚未完全吸收。
    二、八十二年十一月二十九日的電腦掃描顯示有水腦現象，比較十一月九日的掃
    描是有顯著變化。三、八十三年七月二十一日的掃描顯示，腦壓偏高的現象，在
    兩側大腦半球的白質區，出現間質性水腦。腦室周圍有陰影現象，該陰影顯示腦
    室壓高，導致腦脊髓液逆滲而入腦室周圍的白質區，形成間質性腦水腫，腦室有
    明顯擴大現象，右側大腦半球有萎縮的跡象，但左側大腦沒有。上述之右大腦萎
    縮不是水腦症壓所造成，而是與蜘蛛網膜下腔出血的併發症－血管痙攣和右大腦
    腦內血腫有關。四、八十四年五月二十二日電腦掃描顯示腦室壓比較八十三年七
    月二十一日掃描所示者，是有改善現象。腦室周圍的間質性腦水腫在八十四年五
    月二十二日掃描檢查已經消失」等情，有該署八十八年十一月三日衛署醫字第八
    八○五八三九三號函及該署醫事審議委員會第八八一六九號鑑定書可參，雖依證
    人丙○○、戊○○等人上開之證詞，高陳腰悌之意識雖有好轉，眼睛可以轉動、
    手可舉起，但較遲緩，無法言語，惟此尚難以患者於水腦手術後較為清醒，即直
    接地推斷被告於手術當時即有過失，患者之傷害即係被告應為水腦手術而不為水
    腦手術所造成，況依告訴人亦自承其母係於八十三年十月二十日醒來，於八十四
    年三、四月間送國泰綜合醫院，黃金山醫師說病況已有改善等情，自八十三年八
    月一日至同年十月二十日已相距有二月又二十日之久，究病患係因其間復健之關
    係醒來？或因水腦手術後，腦壓改善後才醒來？而依鑑定意見認右側大腦半球有
    萎縮的跡象，但左側大腦沒有。上述之右大腦萎縮不是水腦症壓所造成，而是與
    蜘蛛網膜下腔出血的併發症－血管痙攣和右大腦腦內血腫有關等情觀之，患者高
    陳腰悌之腦損傷亦難逕認係被告於八十二年十二月十日施行動脈瘤手術時，未予
    施行水腦症手術，與高陳腰悌之腦損傷有何直接因果關係，公訴人逕以該手術（
    水腦手術）對水腦症是有緩和或治療之功效，即直接認被告對於八十二年十二月
    十日之手術未對高女作腦室分流術雖不是高女日後腦部永久性損傷之「惟一」原
    因，亦非重要原因，但仍係原因之一，及術後高女意識狀態已清醒記載，足認黃
    某為高女作腦室腹腔分流術而疏未做該項手術，致造成高女永久性之腦損傷，即
    認有過失，然刑法上過失犯，所要求之行為人應遵守之注意義務，行為人應注意
    能注意而未予注意，該注意義務因社會各個階層所任之工作、職務、所處地位而
    有不同之要求，在刑法評價上，所課予一個醫師應遵守之注意義務，係一個醫師
    在所處理之個案上，對於醫師所知之病患所顯現之各種症狀，依其職業知識判斷
    可能係何種病症，而按該種病症應為如何之處理、應予何種藥劑、數量是否適當
    、程序是否正確等等，則該醫師如依其所認識之症狀而處理，其處理之程序如果
    無誤，即可認其並無過失；並非於醫師所處理各案上，必要求治癒病人方能認為
    無過失。本件依證人劉熾昌、鄭均洹等二人於偵查中均證稱該病患手術開顱後發
    現腦壓並不高，故未進行水腦手術等情，業已如前所述，應認被告業已盡其注意
    義務，尚難以該病患之後進行水腦手術，情況稍有好轉即反推地認被告係違反其
    注意義務，本件告訴人為追查真相，對於此案窮追不捨，其精神固令人欽佩，其
    母嗣後因此過世，亦令人同情，然刑法具有最後手段性，動輒剝奪人身生命、自
    由、財產，因之其認定不得不更加嚴謹，另告訴人所提被告所出示照抄於病歷之
    字條影本「我了解這一次的動脈瘤手術只能防止下次之再度破裂出血，對病情
    之進展沒有助益腦動脈瘤在手術前麻醉中手術隨時有再度破裂的可能無法預知
    手術後病情可能惡化可能有生命之危險，甚至死亡」，稱係被告要求告訴人照
    抄於病歷表內，係受脅迫云云，然此亦係被告於手術前對於該動脈瘤手術所預期
    之效果及危險性告知告訴人，及被告對自己之保護，亦難以此為被告不利之認定
    。此外，復查無其他積極證據足認被告確有公訴人所指之犯行，依前揭說明，自
    應諭知被告無罪之諭知。
據上論斷，應依刑事訴訟法第三百零一條第一項前段，判決如主文。
本案經檢察官董怡臻到庭執行職務
中      華      民      國    八十九    年      三      月     十三     日
                                      臺灣臺北地方法院刑事第三庭
                                          法  官  蔡  政  哲
右正本證明與原本無異。
如不服本判決，應於判決送達後十日內，向本院提出上訴狀。
                                      書記官  張  世  輝
中      華      民      國    八十九    年      三      月     十六     日


司法院資訊處製作；財團法人民間司法改革基金會備份。
